臺灣新北地方法院刑事判決
                                    110年度金訴字第201號
公  訴  人  臺灣新北地方檢察署檢察官
被      告  溫信閔


上列被告因違反洗錢防制法等案件，經檢察官提起公訴（109 年
度偵字第15284 號），本院判決如下：
    主  文
溫信閔幫助犯三人以上共同詐欺取財罪，處有期徒刑玖月。又犯
三人以上共同詐欺取財罪，處有期徒刑壹年陸月。應執行有期徒
刑壹年拾月。
    事  實
一、溫信閔依其智識程度及生活經驗，可預見將自己之金融帳戶
    提供予不熟識之人使用，可能遭利用作為詐欺取財等財產犯
    罪匯入犯罪所得之工具，並可藉此隱匿該犯罪所得之去向，
    竟仍不違反其本意，基於幫助三人以上共同詐欺取財及洗錢
    之不確定故意，於民國108 年10月20日前之某日，依真實姓
    名年籍不詳、綽號「阿豪」之成年男子及另1 真實姓名年籍
    不詳之成年人（下稱A 男）之指示，在新北市某處，將其申
    設之彰化商業銀行帳號000-00000000000000號帳戶（下稱本
    案帳戶）之存摺、提款卡及密碼，透過楊富順（綽號「阿順
    」）提供予「阿豪」、A 男、楊富順等人所屬之詐欺集團（
    下稱本件詐欺集團）使用，並約定1 至2 週後溫信閔可取得
    新臺幣（下同）15,000元作為出租本案帳戶之代價，溫信閔
    即以此方式，幫助本件詐欺集團從事財產犯罪及掩飾犯罪所
    得之去向。嗣該詐欺集團取得上開帳戶資料後，即意圖為自
    己不法之所有，基於三人以上共同詐欺取財、洗錢之犯意，
    於附表編號1 至2 所列之時間，以附表編號1 至2 所述之方
    式，向吳孟訓、黃榮華施以詐術，致其等均陷於錯誤，而於
    附表編號1 至2 所示時間，匯款如附表編號1 至2 所列金額
    之款項至本案帳戶內，旋遭不詳詐欺集團成員將附表編號1
    、2 之⑴⑵⑶⑷所示款項提領一空。
二、溫信閔於幫助本件詐欺集團遂行對吳孟訓之加重詐欺取財、
    洗錢等犯行後，「阿豪」、A 男又要求溫信閔臨櫃提領本案
    帳戶內之款項，並允諾將支付提領金額之0.3%作為報酬，溫
    信閔因貪圖報酬，竟另行起意，與「阿豪」、A 男等人共同
    意圖為自己不法之所有，基於三人以上詐欺取財、洗錢之犯
    意聯絡，持本件詐欺集團不詳成年成員交還之本案帳戶之存
    摺及印章，接續於108 年10月24日14時3 分許、15時28分許
    ，在彰化商業銀行土城分行臨櫃提領如附表編號2 所示黃榮
    華遭詐騙而於同日13時30分許、14時18分許匯入之5 萬元、
    5 萬元、6 萬元（即附表編號2 之⑸⑹⑺部分，起訴書漏載溫
    信閔於同日14時3 分許臨櫃提領5 萬元部分，應予補充），
    並於同日將該筆16萬元（起訴書誤載為11萬元）交付「阿豪
    」，以此方式製造金流之斷點，致無從追查前揭犯罪所得之
    去向，而掩飾或隱匿該犯罪所得。
三、案經吳孟訓訴由臺北市政府警察局內湖分局移送臺灣臺北地
    方檢察署陳請臺灣高等檢察署檢察長核轉臺灣新北地方檢察
    署檢察官偵查起訴。
    理  由
一、證據能力之認定：
    按被告以外之人於審判外之陳述，雖不符合刑事訴訟法第15
    9 條之1 至第159 條之4 之規定，而經當事人於審判程序同
    意作為證據，法院審酌該言詞陳述或書面陳述作成時之情況
    ，認為適當者，亦得為證據，刑事訴訟法第159 條之5 第1
    項定有明文。查本判決以下援引之被告溫信閔以外之人於審
    判外之言詞或書面陳述，雖屬傳聞證據，惟當事人於本院準
    備程序時均表示同意作為證據方法而不予爭執，本院審酌上
    開證據資料製作時之情況，尚無違法不當及證明力明顯過低
    之瑕疵，與本案待證事實復具有相當關連性，以之作為證據
    應屬適當，依前揭規定，認上開證據資料均得為證據。至非
    供述證據部分，並無事證顯示係實施刑事訴訟程序之公務員
    因違背法定程序而取得，復經本院依法踐行調查程序，皆應
    有證據能力。
二、認定事實所憑之證據及得心證之理由：
    訊據被告矢口否認有何洗錢、加重詐欺取財之犯行，辯稱：
    我跟「阿順」是朋友介紹認識的，我借他帳戶時，認識他2
    、3 個月，當時我不知道他的真實姓名，只知道住在哪裡；
    「阿順」告訴我借本子只是要轉帳、做生意使用，他跟我說
    要一起夜市擺攤賣雞排，我那時在家裡帶小孩，不方便出門
    ，他要我把帳戶交給他，他會幫我處理存提款的事宜；後來
    我們並沒有一起擺攤賣雞排，因為我借他不到兩個禮拜就被
    警察通知說我的帳戶被拿去做詐騙；我說的「阿順」，在偵
    查中開庭時我有看過他，就是楊富順；「阿順」之後有跟我
    說他拿本子去做賭博收帳，我有問他不是拿去做賣雞排用嗎
    ？他說他先拿去做賭博轉帳，我聽到後就說要拿回來，後來
    他說有人匯錢給他，叫我領出來，我忘記是我自己拿給他還
    是他讓人來領走；「阿順」只有承諾給我錢，但我沒拿到錢
    ，戶頭變成警示帳戶時，「阿順」有說會彌補我，並說這不
    會有什麼事情云云。經查：
  ㈠告訴人吳孟訓及被害人黃榮華因本件詐欺集團成員以附表編
    號1 、2 所載之方式施用詐術，致其等均陷於錯誤，而於附
    表編號1 、2 所示之時間分別匯款如附表編號1 至2 所列金
    額之款項至被告申設之本案帳戶內等情，業據被害人與告訴
    人於警詢時指述綦詳（見109 年度偵字第2922號卷【下稱偵
    卷一】第467 至469 頁，109 年度偵字第15284 號卷【下稱
    偵卷二】第159 至160 頁），且有本案帳戶之開戶資料及存
    摺存款交易明細查詢、告訴人吳孟訓提出之轉帳畫面資料及
    LINE對話紀錄、瑞興商業銀行109 年11月23日瑞興總法字第
    1090001814號函及檢附之黃榮華匯款單影本等件可佐（見偵
    卷一第127 至132 頁、第485 至503 頁，偵卷二第131 至13
    4 頁、第149 至151 頁）。又被告有於108 年10月24日14時
    3 分許、15時28分許，接續持本案帳戶之存摺、印鑑臨櫃提
    領5 萬元、11萬元後，交與「阿豪」等情，亦為被告所坦承
    （見偵卷二第117 至119 頁，本院110 年度金訴字第201 號
    卷【下稱本院卷】第144 頁），復有彰化商業銀行土城分行
    109 年10月20日彰土城字第10900180號函及所附提款交易傳
    票2 紙在卷為憑（見偵卷二第139 至142 頁），是上情已可
    認定。
  ㈡被告於本院審理時雖以前詞置辯，惟其於109 年1 月13日警
    詢時供稱：我於108 年8 至9 月間，在林口花園夜市認識1
    名綽號「阿順」之男子，「阿順」以投資連鎖雞排為由，要
    求我提供本案帳戶之存摺及提款卡給他，方便查詢投資款項
    及連鎖雞排的營業額，所以我就不疑有他，於108 年9 月間
    某日下午，在泰山區明志路2 段小北百貨附近，將存摺及提
    款卡交付給他；本來是要用「阿順」的攤位來經營連鎖雞排
    ，但他一再推託，直到我的帳戶出現問題，就找不到他的人
    ；我不知道「阿順」的真實姓名，我以前用微信跟他聯繫，
    後來他退出微信後，我就找不到他了；我於108 年10月24日
    在網路報提款卡遺失，當天中午「阿順」便將存摺還我，當
    日下午我就到彰化銀行土城分行臨櫃提領11萬元（應為16萬
    元之誤）交給綽號「阿迪」之男子，因為這些錢不是我的，
    「阿順」跟我說這是要還「阿迪」的錢，所以請我提領出來
    ；我不認識「阿迪」，我在領完錢後，依照「阿順」在電話
    中的指示，前往彰化銀行隔壁的85度C 咖啡廳將錢交給「阿
    迪」云云（見偵卷一第59至63頁）。繼於109 年6 月5 日偵
    查中陳稱：108 年8 、9 月，我剛離婚不久，1 個叫「阿順
    」的人，年近40歲，真實姓名年籍不詳，住泰山，我跟他是
    以微信聯絡，透過「阿傑」的人介紹認識加微信，當時有見
    過他，「阿順」跟我說可以在夜市擺攤賣連鎖雞排，我跟他
    輪著顧攤子，但都還沒擺攤，他就問我能否把本案帳戶的存
    摺放在他那邊，他說這樣經營存提金錢比較方便，他幫我提
    、幫我存，不用泰山跟土城、林口三邊跑，他第一次講時我
    不答應，我覺得為什麼一定要用到帳戶，後來因為他天天講
    ，講了1 週左右，我覺得煩，便把帳戶的存摺、提款卡及密
    碼都給他，時間是108 年9 月某日下午在泰山區明志路2 段
    小北百貨附近；（之後）我有問他開始做了沒，他說還沒，
    並跟我說（本案帳戶）裡面有兩筆錢，是人家匯給他的錢，
    叫我幫他領出來，交給他1 個朋友叫「鬼鬼」的，所以存摺
    那時有回到我手上，因為提款卡還沒拿回來，我便把提款卡
    報失，再去辦1 張提款卡，在辦理的過程中，「阿順」告訴
    我他朋友匯錢進來，叫我去領出來，因此我當時是以存摺提
    領的，錢交出去後不久，「阿順」便叫我把本子掛失云云（
    見偵卷二第43至45頁）。再於109 年6 月30日偵查中供陳：
    庭上的楊富順就是我所說的交給他本案帳戶存摺、提款卡的
    「阿順」，我是在詐欺贓款匯入本案帳戶前三天左右，在土
    城地院附近，拿牛皮紙袋裝本案帳戶的提款卡、銀行存摺，
    及寫下提款密碼放在裡面，（一起）交給楊富順云云（見偵
    卷二第71至73頁）；嗣於109 年9 月25日偵訊時改稱：我決
    定自白，我跟「阿順」是透過兩個中間人牽線認識，這2 個
    中間人叫「阿順」來跟我收帳戶，他們說是做賭博球版，要
    做收帳用的帳戶，我給了我名下彰化銀行帳戶的存摺、提款
    卡、密碼，說1 、2 個禮拜可以給我15,000元，但最後這筆
    錢也沒有給我；我大約是在臨櫃領錢的前一星期交付帳戶，
    地點我不確定是我土城住處巷口，還是泰山「阿順」住處；
    「阿順」就是楊富順；（對方）拿走帳戶後，1 個禮拜內就
    還給我，還要我臨櫃領2 筆錢出來，我忘記我交給誰，只記
    得是上開兩名中間人其中1 個，不是「阿順」，要我臨櫃領
    是因為金額比較大；交錢的對象是綽號「阿豪」之男子，不
    是「阿迪」；對方說會分我提領金額的0.3%，就是領100 萬
    元可以分到3,000 元，但後來我也沒拿到這筆錢，我是在彰
    化銀行中央路2 段分行斜對面將這筆錢交給對方，我坦承本
    案詐欺犯行等語（見偵卷二第117 至121 頁）。是被告對於
    其交付帳戶之原因係欲與「阿順」即證人楊富順共同經營連
    鎖雞排，應證人楊富順之要求而交付，或係「阿豪」與另1
    名中間人以經營賭博球版欲使用他人帳戶收受款項為由向被
    告租用帳戶，及被告臨櫃提領款項後，係交與「阿迪」、「
    鬼鬼」或「阿豪」，與其提領之款項係「阿迪」或證人楊富
    順所有，前後供詞不一，已難逕採為真。
  ㈢又果如被告所辯，其交付帳戶時與證人楊富順僅認識2 、3個
    月，不知證人楊富順之真實姓名，何以會僅因證人楊富順之
    要求，即率爾交付本案帳戶之存摺、提款卡及密碼？且被告
    於109 年6 月5 日偵訊時亦自承其原先認為為何一定要使用
    到其帳戶，故未同意將帳戶交與楊富順等語，則被告之後為
    何會只因不堪其擾，即在兩人尚未開始擺攤做生意前，即先
    行交付本案帳戶？再被告於108 年10月24日既已知悉本案帳
    戶內有來源不明、與經營連鎖雞排毫無關連之款項匯入，竟
    未質疑證人楊富順何以將帳戶挪作他用，反依證人楊富順之
    指示臨櫃提領5 萬元、11萬元後交與真實姓名年籍不詳之「
    阿迪」或「鬼鬼」，以上各節，在在與常情有違。況證人楊
    富順於109 年6 月16日偵查中證稱：我本身是做夜市的，我
    自創牛肉捲及雞排，是對方逛夜市時來問我，我的雞排可否
    加盟，但正確時間我不記得，也不確定對方的姓名；是對方
    來請教我，並不是透過微信；我並未跟對方提議請他把他的
    彰化銀行帳戶存摺擺在我這邊，由我幫他存、提款，這樣就
    可以不用泰山、土城及林口三邊跑；我也不認識什麼叫「鬼
    鬼」的等語（見偵卷二第63至64頁）；於109 年6 月30日復
    具結證述：被告有用牛皮紙袋拿東西給我過，我看到他本人
    我才認得，我把他交給我的牛皮紙袋拿給我新竹地檢109年
    度偵字第4272號、第4273號、第4274號那個案子裡面的「大
    隻雄」，拿取的地點就如被告所言是在土城地院附近等語（
    見偵卷二第72至73頁），顯與被告前開所辯其係為與證人楊
    富順一同經營連鎖雞排，始應證人楊富順之要求交付本案帳
    戶乙節牴觸，故被告此部分辯詞，實難採信。再者，衡諸常
    情，被告若確未以15,000元之代價出租本案帳戶予「阿豪」
    、A 男，其後又因該2 人應允支付提領金額之0.3%作為報酬
    而依渠等指示領取款項交付，於109 年9 月25日偵訊時又何
    必無端承認，而使自己陷於可能遭受刑事追訴處罰之不利處
    境？又其所述交付本案帳戶之緣由與經過，為何會與證人楊
    富順證述之情節不謀而合？是被告於本院審理時翻異前供而
    為上述辯解，顯屬畏罪卸責之詞，應以其109 年9 月25日偵
    查中之供詞較值採信，堪認被告確有於前揭時地，將本案帳
    戶出租予本件詐欺集團使用，嗣為貪圖報酬，復另行起意擔
    任臨櫃領取款項之工作。
  ㈣按刑法上之故意，可分為直接故意與不確定故意（間接故意
    ），所謂「不確定故意」，係指行為人對於構成犯罪之事實
    ，預見其發生而其發生並不違背其本意者，刑法第13條第2
    項定有明文。又金融存款帳戶，事關存戶個人財產權益之保
    障，屬個人理財之工具，若該帳戶之存摺與金融卡、密碼相
    結合，則專屬性、私密性更形提高，除非本人或與本人具密
    切親誼關係者，難認有何正當理由可交付予他人，稍具通常
    社會歷練與經驗法則之一般人亦均應有妥為保管該等物品，
    防止被他人冒用之認知，縱偶因特殊情況須將該等物品交付
    予他人，亦必深入瞭解該他人之可靠性與用途，再行提供使
    用，係吾人日常生活經驗與通常之事理；況申請開設金融帳
    戶並無任何特殊資格、門檻限制，一般人皆能以存入最低開
    戶金額之方式申請，同一人復得在不同金融機構申請複數金
    融帳戶使用，此乃眾所週知之事實；且參諸近年來利用人頭
    帳戶以行詐騙之事屢見不鮮，詐騙集團以購物付款方式設定
    錯誤、中獎、退稅、家人遭擄、信用卡款對帳、提款卡密碼
    外洩、疑似遭人盜領存款等事由，詐騙被害人至金融機構櫃
    檯電匯，抑或持提款卡至自動櫃員機依其指示操作，使被害
    人誤信為真而依指示操作轉出款項至人頭帳戶後，詐騙集團
    再利用車手將款項提領一空之詐騙手法，層出不窮，此亦經
    政府多方宣導、披載。從而，苟不以自己名義申辦金融帳戶
    ，反以各種名目向他人蒐集或取得金融帳戶，帳戶所有人應
    有蒐集或取得帳戶者可能藉以從事不法犯行暨隱藏真實身分
    之合理懷疑及認識，且一般具有通常智識之人，亦應可知悉
    支付對價委由他人以臨櫃或至自動付款設備方式提領金融機
    構帳戶款項者，多係藉此取得不法犯罪所得，並隱匿金融機
    構帳戶內資金實際取得人之身分，以逃避追查。本件被告係
    一智識程度正常之成年人，學歷為國中畢業，並曾從事服務
    業、協助工地聯絡大卡車等工作（見本院卷第226 頁），並
    非年幼無知或與社會長期隔絕之人，是依其智識能力及社會
    生活經驗，對上情自無不知之理。復參以被告與「阿豪」、
    A 男等人既素不相識，彼此間未有特殊親誼關係，更無任何
    信任基礎，故若此等人欲提領之款項來源並無違法，大可自
    行提領金融機構帳戶內款項，何須覓得毫無親誼關係及信任
    基礎之被告從事提款工作，徒增款項於過程中遺失或遭侵吞
    之風險？尚須支付被告提領金額0.3%作為報酬？足見被告對
    「阿豪」、A 男可能以本案帳戶供作詐欺取財之非法用途，
    及匯入其帳戶內之款項有可能係他人之不法所得，且其依「
    阿豪」、A 男之指示提領款項恐有為他人掩飾、隱匿犯罪所
    得之去向之虞等節，確實有所預見，竟不違背其本意，仍提
    供該帳戶予「阿豪」、A 男使用，復依「阿豪」、A 男之指
    示領取款項再予轉交，其主觀上就事實欄一、二所為，分別
    有幫助他人實施加重詐欺取財及洗錢犯罪、共同參與加重詐
    欺取財及洗錢犯罪之不確定故意，灼然甚明。
  ㈤綜上所述，本件事證明確，被告前揭犯行均堪予認定，皆應
    依法論科。
三、論罪科刑：
  ㈠罪名：
    ⒈事實欄一部分：
      按刑法第30條之幫助犯，係以行為人主觀上有幫助故意，
      客觀上有幫助行為，即對於犯罪與正犯有共同認識，而以
      幫助意思，對於正犯資以助力，但未參與實行犯罪之行為
      者而言。幫助犯之故意，除需有認識其行為足以幫助他人
      實現故意不法構成要件之「幫助故意」外，尚需具備幫助
      他人實現該特定不法構成要件之「幫助既遂故意」，惟行
      為人只要概略認識該特定犯罪之不法內涵即可，無庸過於
      瞭解正犯行為之細節或具體內容。此即學理上所謂幫助犯
      之「雙重故意」。又金融帳戶乃個人理財工具，依我國現
      狀，申設金融帳戶並無任何特殊限制，且可於不同之金融
      機構申請多數帳戶使用，是依一般人之社會通念，若見他
      人不以自己名義申請帳戶，反而收購或借用別人之金融帳
      戶以供使用，並要求提供提款卡及告知密碼，則提供金融
      帳戶者主觀上如認識該帳戶可能作為對方收受、提領特定
      犯罪所得使用，對方提領後會產生遮斷金流以逃避國家追
      訴、處罰之效果，仍基於幫助之犯意，而提供該帳戶之提
      款卡及密碼，以利洗錢實行，仍可成立一般洗錢罪之幫助
      犯（最高法院刑事大法庭108 年度台上大字第3101號裁定
      意旨參照）。查被告將本案帳戶之提款卡及密碼交予證人
      楊富順所屬之詐欺集團使用，使該集團得持之對告訴人吳
      孟訓施用詐術詐取財物，而犯三人以上共同詐欺取財罪，
      此為洗錢防制法第3 條第1 款所稱之特定犯罪，且被告於
      109 年9 月25日偵訊時自承其與證人楊富順係透過2 個中
      間人認識，該2 人叫楊富順來向其收帳戶，之後該2 人又
      要求其臨櫃提領2 筆款項交付綽號「阿豪」之男子（為該
      2 名中間人其中之一）等語（見偵卷二第117 至121 頁）
      ，可知該詐欺集團成員有綽號「阿豪」之男子及另1 名中
      間人（即A 男）、證人楊富順等人，顯見被告知悉其提供
      本案帳戶之金融卡及密碼將被利用為三人以上共同詐欺取
      財之犯罪工具，作為對方收受、提領特定犯罪所得，並藉
      由上開帳戶製造金流斷點，規避司法偵查之用。又被告所
      為固未直接實行詐欺取財、掩飾或隱匿特定犯罪所得之本
      質、來源、去向、所在之構成要件行為，惟其提供本案帳
      戶之提款卡、密碼予本件詐欺集團，確對本案詐欺行為人
      遂行詐欺取財、掩飾或隱匿特定犯罪所得之本質、來源、
      去向、所在資以助力，有利詐欺取財及洗錢之實行。是核
      被告就事實欄一所為，係犯刑法第30條第1 項前段、第33
      9 條之4 第1 項第2 款之幫助三人以上共同詐欺取財罪及
      刑法第30條第1 項前段、洗錢防制法第14條第1 項之幫助
      洗錢罪。
    ⒉事實欄二部分：
      被告於108 年10月24日14時3 分許、15時28分許依「阿豪
      」、A 男之指示，臨櫃提領如附表編號2 之⑸⑹⑺所列款項
      後，即將領得之現金交與「阿豪」而層層轉交，客觀上顯
      然足以切斷詐騙不法所得之金流去向，阻撓國家對詐欺犯
      罪所得之追查，且被告知悉其所為得以切斷詐欺金流之去
      向，足認其主觀上亦具有掩飾、隱匿該財產與犯罪之關聯
      性，以逃避國家追訴、處罰之犯罪意思。再本件詐欺集團
      成員詐騙被害人黃榮華，係犯刑法第339 條之4 第1 項第
      2 款之罪，為洗錢防制法第3 條第1 款之特定犯罪，故被
      告提領及轉交現金之行為，係屬洗錢防制法第2 條第2款
      之洗錢行為。是核被告就事實欄二所為，係犯刑法第339 
      條之4 第1 項第2 款之3 人以上共同犯詐欺取財罪及洗錢
      防制法第2 條第2 款、第14條第1 項之洗錢罪。
  ㈡共犯之說明：
    按共同正犯之意思聯絡，不限於事前有所協議，其於行為當
    時，基於相互之認識，以共同犯罪之意思參與者，亦無礙於
    共同正犯之成立（最高法院73年台上字第1886號刑事判例意
    旨參照）；若共同實施犯罪行為之人，在共同意思範圍內，
    各自分擔犯罪行為之一部，相互利用他人之行為，以達其犯
    罪之目的，其成立不以全體均參與實施犯罪構成要件之行為
    為要件；參與犯罪構成要件之行為者，固為共同正犯；以自
    己共同犯罪之意思，參與犯罪構成要件以外之行為，或以自
    己共同犯罪之意思，事前同謀，而由其中一部分人實行犯罪
    之行為者，亦均應認為共同正犯，使之對於全部行為所發生
    之結果，負其責任。蓋共同正犯，於合同意思範圍內，組成
    一共犯團體，團體中任何一人之行為，均為共犯團體之行為
    ，他共犯均須負共同責任，初無分別何一行為係何一共犯所
    實施之必要（最高法院88年度台上字第2230號、92年度台上
    字第2824號刑事判決意旨參照）。經查，被告雖未親自參與
    詐騙被害人黃榮華，惟其係以自己犯罪之意思，分擔實施提
    供帳戶、提領款項之工作，足見成員間分工細密，各司其職
    ，相互利用彼此之角色分工合作，以利促成整體犯罪計畫，
    堪認被告與「阿豪」、A 男、證人楊富順及其他詐欺集團成
    年成員間，就事實欄二所示犯行有犯意聯絡及行為分擔，應
    論以共同正犯。
  ㈢罪數：
    ⒈本件詐欺集團對附表編號1 、2 所示之被害人施行詐術，
      使同一被害人將款項匯入本案帳戶後，再由不詳詐欺集團
      成員及被告分數次提領，皆係基於詐欺取財之單一目的而
      為接續之數行為，所侵害者為同一被害人之財產法益，且
      各行為相關舉措均係在密切接近之時間內實施完成，彼此
      獨立性極為薄弱，依一般社會健全觀念難以強行分開，是
      在刑法評價上，以視為一個舉動之接續施行，合為包括之
      一行為予以評價，較為合理，應各論以接續犯之一罪。
    ⒉被告就事實欄一部分，係以一幫助行為，同時觸犯幫助三
      人以上共同詐欺取財及幫助洗錢2 罪；就事實欄二部分，
      被告對被害人黃榮華同時所犯刑法第339 條之4 第1 項第
      2 款三人以上共同犯詐欺取財罪、洗錢防制法第2 條第2
      款、第14條第1 項之洗錢罪，係一行為觸犯數罪名，均為
      想像競合犯，應依刑法第55條規定，分別從一重之幫助三
      人以上共同詐欺取財罪、三人以上共同犯詐欺取財罪處斷
      。
    ⒊本件被告如事實欄一、二所為係對不同被害人所犯之詐欺
      取財行為，受侵害之財產監督權歸屬各自之權利主體，且
      犯罪時間或空間亦有相當差距，犯罪動機、手法復皆有別
      ，顯係基於各別犯意先後所為。是被告所犯上開2 罪，應
      予分論併罰。至檢察官雖認被告原先係基於幫助詐欺之不
      確定故意而交付本案帳戶資料，嗣將犯意提升為取得對詐
      欺款項之實際支配，最終完成詐欺取財犯行之正犯故意，
      應依吸收之法理，就被告如事實欄一、二所為，整體評價
      為一罪等語。然按行為始於著手，著手之際，有如何之犯
      意，即應負如何之故意責任。犯意變更與另行起意本質不
      同；犯意變更，係犯意之轉化（昇高或降低），指行為人
      在著手實行犯罪行為之前或行為繼續中，就同一被害客體
      ，改變原來之犯意，在另一犯意支配下實行犯罪行為，導
      致此罪與彼罪之轉化，因此仍然被評價為一罪。犯意如何
      ，既以著手之際為準，則著手實行階段之犯意若有變更，
      當視究屬犯意昇高或降低定其故意責任；犯意昇高者，從
      新犯意；犯意降低者，從舊犯意，並有中止未遂之適用。
      另行起意，則指原有犯意之構成要件行為已經完成，或因
      某種原因出現，停止原來之犯罪行為，而增加一個新的犯
      意產生，實行另一犯罪行為之謂，至於被害客體是否同一
      則不問；惟因其係在前一犯罪行為停止後（即前一犯罪行
      為既遂、未遂或中止等），又另起犯意實行其他犯罪行為
      ，故為數罪（最高法院106 年度台上字第824 號刑事判決
      意旨參照）。本案被告就事實欄二所為，係於其前一犯罪
      行為（即事實欄一部分）既遂後，就其原本僅提供帳戶予
      詐欺集團作為匯入詐騙款項之用之犯意，新增替本件詐欺
      集團提領詐欺贓款並交付該集團成員之犯意，且前、後二
      行為之被害客體不同，自難認係犯意之提升或變更，是公
      訴意旨此部分容有誤會。至檢察官固未於起訴書犯罪事實
      欄載明被告於108 年10月24日14時3 分許，尚有臨櫃提領
      被害人黃榮華匯入本案帳戶內之5 萬元之行為，然此部分
      與起訴並經本院論罪科刑之附表編號2 部分，有接續犯之
      實質上一罪關係，業如前述，且有彰化銀行土城分行交易
      傳票1 紙附卷可佐（見偵卷二第141 頁），應為起訴效力
      所及，本院自得併予審理，附此敘明。
  ㈣刑之加重、減輕事由：
    ⒈被告前因：⑴偽造有價證券案件，經本院以99年度訴字第28
      22號判決判處有期徒刑8 月確定；⑵販賣毒品、違反槍砲
      彈藥刀械管制條例、妨害自由、恐嚇取財得利、傷害等案
      件，經本院以100 年度訴字第1213號判決判處有期徒刑3 
      年（併科罰金新臺幣6 萬元）、10月、7 月（2 罪）、5 
      月、2 月、6 月（2 罪）、8 月（3 罪）、3 月、1 年7 
      月（2 罪）、1 年4 月（3 罪）、1 年5 月、1 年6 月，
      前揭有期徒刑部分應執行7 年6 月確定，嗣上開⑴⑵所示案
      件，經本院以101 年度聲字第1708號裁定定應執行有期徒
      刑8 年確定，於105 年8 月2 日假釋出監並付保護管束，
      於108 年4 月4 日保護管束期滿，假釋未經撤銷，其未執
      行之刑以已執行完畢論等情，有臺灣高等法院被告前案紀
      錄表附卷為憑，是被告於5 年以內故意再犯本件有期徒刑
      以上之各罪，固均為累犯，然參酌司法院釋字第775號解
      釋之意旨，法院就符合累犯要件之被告，仍應以其是否有
      其特別惡性或對刑罰反應力薄弱等事由，妥適審酌被告所
      犯前後數罪間，關於前案之性質（故意或過失）、前案徒
      刑之執行完畢情形（有無入監執行完畢、是否易科罰金或
      易服社會勞動）、再犯之原因、兩罪間之差異（是否同一
      罪質、重罪或輕罪）、主觀犯意所顯現之惡性及其反社會
      性等情，綜合判斷各別被告有無因加重本刑致生所受刑罰
      超過其所應負擔罪責之情形，裁量是否加重最低本刑。經
      查，被告前案所犯偽造有價證券、販賣毒品、違反槍砲彈
      藥刀械管制條例、妨害自由、恐嚇取財得利、傷害等罪，
      與本案幫助及共同犯三人以上共同詐欺取財罪之保護法益
      、罪質、犯罪類型均屬有異，尚難認被告有犯本罪之特別
      惡性或有何累犯立法意旨之刑罰反應力較薄弱，而有加重
      最低本刑之必要，因認量處如主文所示之刑度，已足反應
      其罪責，並達懲儆之效，故皆不依累犯加重其刑。
    ⒉被告就事實欄一部分，係以幫助他人犯三人以上共同詐欺
      取財及洗錢等罪之故意，參與犯罪構成要件以外之行為，
      其犯罪情節及惡性，與實施詐騙之詐欺正犯不能等同評價
      ，爰依刑法第30條第2 項之規定，按正犯之刑減輕之。
    ⒊按「犯（洗錢防制法）前2 條之罪，在偵查或審判中自白
      者，減輕其刑」，洗錢防制法第16條第2 項定有明文。然
      按想像競合犯之處斷刑，本質上係「刑之合併」，其所謂
      從一重處斷，乃將想像競合犯組成之評價上數罪，合併為
      科刑一罪，其所對應之刑罰，亦合併其評價上數罪之數法
      定刑，而為一個處斷刑。易言之，想像競合犯侵害數法益
      者皆成立犯罪，論罪時必須輕、重罪併舉論述，同時宣告
      所犯各罪名，包括各罪有無加重、減免其刑之情形，亦應
      說明論列，量刑時併衡酌輕罪部分量刑事由，評價始為充
      足，然後依刑法第55條前段規定「從一重處斷」，非謂對
      於其餘各罪可置而不論。因此，法院決定處斷刑時，雖以
      其中最重罪名之法定刑，做為裁量之準據，惟於裁量其輕
      重時，仍應將輕罪合併評價在內（最高法院108 年度台上
      字第3563號、第4405號刑事判決意旨參照）。查被告就其
      有提供帳戶予真實姓名年籍不詳之人使用，其後又依指示
      臨櫃提領款項後交付等客觀事實，於109 年9 月25日偵訊
      時坦承不諱（見偵卷二第117 至119 頁），應認被告就洗
      錢罪之主要構成要件事實於偵查中有所自白，原應依上開
      規定減輕其刑；惟被告所犯洗錢罪屬想像競合犯其中之輕
      罪，亦即被告就本案犯行係從一重之幫助三人以上共同詐
      欺取財罪、三人以上共同犯詐欺取財罪論處，就此部分想
      像競合輕罪得減刑部分，僅由本院於後述依刑法第57條量
      刑時一併衡酌該部分減輕其刑事由，附此說明。
  ㈤量刑及定應執行刑：
　　爰以被告之責任為基礎，審酌其正值青壯，竟不思以己力循
    正當管道獲取財物，反提供帳戶予真實姓名年籍不詳之人使
    用，其後又依該不詳成年人之指示臨櫃提領被害人黃榮華所
    匯款項後交付「阿豪」，不僅侵害告訴人及被害人之財產法
    益，同時增加檢警查緝及告訴人、被害人求償之困難，所為
    實有不該；兼衡其在本案犯罪中所扮演之角色及參與犯罪之
    程度、幫助或共同詐取款項之金額，及其素行（見卷附臺灣
    高等法院被告前案紀錄表）、犯罪動機、目的、手段、教育
    程度、家庭與經濟狀況（見本院卷第226 至227 頁），暨其
    犯後於109 年9 月25日偵訊時坦承犯罪，就其所犯洗錢犯行
    部分符合洗錢防制法第16條第2 項減刑要件，然迄未與告訴
    人及被害人達成和解並賠償其等所受損失等一切情狀，分別
    量處如主文所示之刑，並基於罪責相當之要求，於刑法第51
    條第5 款所定之外部性界限內，綜合評價被告所犯各罪類型
    、關係、法益侵害之整體效果，考量犯罪人個人特質，及以
    比例原則、平等原則、責罰相當原則、重複評價禁止原則為
    內涵之內部性界限，為適度反應被告整體犯罪行為之不法與
    罪責程度及對其施以矯正之必要性，而就被告所犯上開各罪
    ，定其應執行刑如主文所示，以示處罰。
四、沒收：
  ㈠按刑法第38條之1 規定：「犯罪所得，屬於犯罪行為人者，
    沒收之。但有特別規定者，依其規定（第1 項）。前二項之
    沒收，於全部或一部不能沒收或不宜執行沒收時，追徵其價
    額（第3 項）。第一項及第二項之犯罪所得，包括違法行為
    所得、其變得之物或財產上利益及其孳息（第4 項）。犯罪
    所得已實際合法發還被害人者，不予宣告沒收或追徵（第5
    項）。」，且為契合個人責任原則及罪責相當原則，共同犯
    罪所得之物之沒收、追徵其價額或以財產抵償，應就各共同
    正犯實際分得之數為之。至於各共同正犯有無犯罪所得，或
    實際犯罪所得之多寡，應由事實審法院綜合卷證資料及調查
    結果認定之（最高法院104 年度台上字第3241號刑事判決意
    旨參照）。另按洗錢防制法於105 年12月28日修正，於106
    年6 月28日生效施行，其中第18條修正為：「犯第14條之罪
    ，其所移轉、變更、掩飾、隱匿、收受、取得、持有、使用
    之財物或財產上利益，沒收之；犯第15條之罪，其所收受、
    持有、使用之財物或財產上利益，亦同（第1 項）。以集團
    性或常習性方式犯第14條或第15條之罪，有事實足以證明行
    為人所得支配之前項規定以外之財物或財產上利益，係取自
    其他違法行為所得者，沒收之（第2 項）。對於外國政府、
    機構或國際組織依第21條所簽訂之條約或協定或基於互惠原
    則，請求我國協助執行扣押或沒收之案件，如所涉之犯罪行
    為符合第3 條所列之罪，不以在我國偵查或審判中者為限（
    第3 項）。」，而關於犯罪行為人犯洗錢防制法第14條之罪
    ，其所掩飾之財物本身僅為洗錢之標的，難認係供洗錢所用
    之物，故洗錢行為之標的除非屬於前置犯罪之不法所得，而
    得於前置犯罪中予以沒收者外，既非本案洗錢犯罪之工具及
    產物，亦非洗錢犯罪所得，尤非違禁物，自應依上開第18條
    第1 項前段規定予以宣告沒收。且此規定係採義務沒收主義
    ，祇要合於前述規定，法院即應為相關沒收之諭知，然該洗
    錢行為之標的是否限於行為人者始得宣告沒收，法無明文，
    實務上一向認為倘法條並未規定「不問屬於犯罪行為人與否
    均沒收」時，自仍以屬於被告所有者為限，始應予沒收。經
    查，被告就事實欄一部分，僅係將帳戶提供予本件詐欺集團
    使用，並非負責提款之人；就事實欄二部分，被告雖有臨櫃
    提領16萬元，然其隨即將款項交付「阿豪」，對該等款項已
    無事實上之管領權，自難認告訴人及被害人匯入本案帳戶內
    之款項即被告犯洗錢罪之標的而為被告所有，自無庸依洗錢
    防制法第18條第1 項前段規定宣告沒收。
  ㈡至被告於109 年9 月25日偵訊時供稱其與本件詐欺集團成員
    約定提供本案帳戶1 、2 週後，其可獲得15,000元之報酬，
    提領款項交付則可獲取提領金額之0.3%作為報酬，然最後對
    方均未依約支付，且依卷內事證，尚無積極證據足認被告有
    因交付帳戶或提領詐欺贓款而取得任何不法利益，自不生利
    得剝奪之問題，亦不須就正犯所獲得之犯罪所得負沒收、追
    徵之責。從而，即無宣告沒收其犯罪所得之適用，末此指明
    。
據上論斷，應依刑事訴訟法第299條第1項前段，洗錢防制法第14
條第1 項、第2 條第2 款，刑法第11條前段、第28條、第30條、
第339 條之4 第1 項第2 款、第55條、第51條第5 款，刑法施行
法第1 條之1 第1 項，判決如主文。
本案經檢察官陳亭君偵查起訴，由檢察官蔣政寬、顏汝羽到庭實
行公訴。
中　　華　　民　　國　 110　　年　　12　　月　　8 　　日
                  刑事第七庭  審判長法　官  彭全曄

                                    法　官  白承育

                                    法　官  劉思吟
以上正本證明與原本無異。
如不服本判決應於收受判決後20日內向本院提出上訴書狀，並應
敘述具體理由。其未敘述上訴理由者，應於上訴期間屆滿後20日
內向本院補提理由書（均須按他造當事人之人數附繕本）「切勿
逕送上級法院」。
                                    書記官  廖俐婷
中　　華　　民　　國　 110  　年　　12　　月　　14　　日
附錄本案論罪科刑法條全文：
中華民國刑法第339條之4：
犯第339 條詐欺罪而有下列情形之一者，處1 年以上7 年以下有
期徒刑，得併科1 百萬元以下罰金：
一、冒用政府機關或公務員名義犯之。
二、三人以上共同犯之。
三、以廣播電視、電子通訊、網際網路或其他媒體等傳播工具，
    對公眾散布而犯之。
前項之未遂犯罰之。
洗錢防制法第14條：
有第2 條各款所列洗錢行為者，處7 年以下有期徒刑，併科新臺
幣5 百萬元以下罰金。
前項之未遂犯罰之。
前2 項情形，不得科以超過其特定犯罪所定最重本刑之刑。
洗錢防制法第14條
有第二條各款所列洗錢行為者，處7 年以下有期徒刑，併科新臺
幣5 百萬元以下罰金。
前項之未遂犯罰之。
前二項情形，不得科以超過其特定犯罪所定最重本刑之刑。

附表：

編號 告訴人或被害人 詐騙方式 匯款或存入時間 匯款或存入金額（新臺幣）  1 吳孟訓 於108 年10月8 日前之不詳時間，以通訊軟體LINE暱稱「琴」、「永盛國際」傳送訊息向吳孟訓佯稱：投資美金獲利可期等語，使吳孟訓陷於錯誤，陸續依指示存入或匯款至本案帳戶內。 ⑴108 年10月20日17時44分許 3萬元    ⑵108 年10月20日18時6 分許 5萬元    ⑶108 年10月20日18時8 分許 1萬元    ⑷108 年10月23日12時42分許 5萬元    ⑸108 年10月23日12時44分許 5萬元    ⑹108 年10月23日12時46分許 5萬元  2 黃榮華（未提告） 於108 年10月21日前之不詳時間，透過交友軟體假意與黃榮華交往，假冒與黃榮華交往之女子及該名女子任職公司之經理，向黃榮華謊稱：一同從事代購事業，需先支出金錢等語，使黃榮華陷於錯誤，陸續依指示匯款至本案帳戶內。 ⑴108 年10月21日13時26分許 5萬元    ⑵108 年10月21日14時44分許 5萬元    ⑶108 年10月22日14時17分許 5萬元    ⑷108 年10月22日15時37分許 6萬元    ⑸108 年10月24日13時30分許 5萬元    ⑹108 年10月24日14時18分許 5萬元    ⑺108 年10月24日14時18分許 6萬元